臺灣新竹地方法院刑事判決　　　　　　　　99年度易字第24號
公　訴　人　臺灣新竹地方法院檢察署檢察官
被　　　告　紀淑惠
上列被告因詐欺案件，經檢察官提起公訴（98年度偵字第3687、
3830、5817、5262、5415號）及移送併案（98年度偵字第7052號
、台灣高雄地方法院檢察署98年度偵字第25623 號），本院判決
如下：
    主  文
紀淑惠幫助犯詐欺取財罪，處拘役伍拾日，如易科罰金，以新臺
幣壹仟元折算壹日。緩刑貳年。
    事  實
一、紀淑惠明知個人金融機構帳戶係攸關個人信用之專用物品，
    應將金融機構帳戶之存摺、提款卡等物品放置安全之處妥適
    保管，更無須將存摺、提款卡、密碼共放一處，否則密碼之
    設定即失其保護之功能，且國內社會常見之犯罪集團，經常
    利用他人之存款帳戶轉帳，以掩飾其等犯罪之不法所得，逃
    避執法人員之查緝，此亦為報章媒體一再披露且為社會大眾
    所周知，若於發現相關金融資料遺失抑其他原因遭他人取得
    後，應向金融機構辦理掛失止付，避免該個人帳戶淪為供他
    人犯罪之工具。詎紀淑惠於民國98年3 月初某日，在不詳地
    點，遺失其女鍾○○（民國86年生）所開立之中華郵政股份
    有限公司新竹內湖路郵局帳號00000000000000帳戶之存摺、
    提款卡及密碼（密碼寫在提款卡上與存摺放在一起），其於
    同年月9 日發現存摺、提款卡遺失，已預見其所遺失前開金
    融帳戶資料因載有密碼，可能被犯罪集團所利用，以遂其等
    犯罪及掩飾其等犯罪所得財物或財產上利益之目的，而應有
    立即辦理帳戶提款卡之掛失或停用手續之作為義務，竟仍容
    任所申請之帳戶可能被犯罪集團用以犯罪結果之發生，基於
    縱令帳戶遭作為詐欺取財使用亦無違其本意之幫助詐欺取財
    未必故意，並未立即向郵局掛失止付，使上開金融帳戶資料
    果然落入詐騙集團手中，而成為詐騙不特定人匯款之人頭帳
    戶。嗣該詐騙集團成員，即基於意圖為自己不法所有之犯意
    ，於如附表所示之時間，以附表所示之方法詐欺如附表所示
    之被害人，使被害人陷於錯誤，而匯款如附表所示之金額至
    上開鍾○○帳戶內，嗣因被害人查覺有異報警循線查獲。
二、案經臺北市政府警察局文山第二分局、新竹市警察局第三分
    局報告、臺北縣政府警察局中和第一分局報由臺灣板橋地方
    法院檢察署、臺中縣警察局太平分局報由臺灣臺中地方法院
    檢察署、花蓮縣警察局花蓮分局報由臺灣花蓮地方法院檢察
    署呈請臺灣高等法院檢察署令轉臺灣新竹地方法院檢察署偵
    查起訴，暨臺灣新竹地方法院檢察署及高雄市警察局第三分
    局移送臺灣高雄地方法院檢察署移送本院併案審理。
    理  由
壹、程序方面
一、按「被告以外之人於審判外之陳述，雖不符前四條之規定，
    而經當事人於審判程序同意作為證據，法院審酌該言詞陳述
    或書面陳述作成時之情況，認為適當者，亦得為證據。」、
    「當事人、代理人或辯護人於法院調查證據時，知有第一百
    五十九條第一項不得為證據之情形，而未於言詞辯論終結前
    聲明異議者，視為有前項之同意。」，刑事訴訟法第159 條
    之5 定有明文。經查：本院以下所引用被告紀淑惠以外之人
    於審判外之言詞或書面陳述，雖均屬傳聞證據，然被告因自
    白犯罪，對該證據之證據能力均未表示異議，本院審酌上開
    證據作成時之情況，亦認為無不當之處，依上開規定乃有證
    據能力，合先敘明。
二、次按，本案認定事實所引用之文書證據，並無證據證明係公
    務員違背法定程式所取得，亦無刑事訴訟法第159 條之4 之
    顯有不可信之情況與不得作為證據之情形，本院斟酌本案卷
    內之證據並非非法取得，亦無證明力明顯過低之情形，且經
    本院於審判期日依法進行證據之調查、辯論，被告於訴訟上
    之程序權已受保障，故亦均得採為證據。
貳、實體方面
一、上開犯罪事實，業據被告於本院審理時坦承不諱（見本院卷
    第124 頁），而被害人呂曉湲、黃維葴、倪兆亨、許筱佩、
    莊慧青、張伊芳、陳郁玫、杜俞穎遭詐騙而將其銀行帳戶內
    之款項，轉帳至被告為其女鍾○○所開立之前揭帳戶之經過
    ，業據被害人呂曉湲、黃維葴、倪兆亨、許筱佩、莊慧青、
    張伊芳、陳郁玫、杜俞穎等人分別於警詢中證述明確，並有
    卷附前揭帳戶之開戶明細資料及交易清單（見98偵3687號卷
    第22至23頁）、被害人呂曉湲提出之線上交易記錄（見98偵
    3830號卷第25頁）、被害人黃維葴提出之台新銀行自動櫃員
    機交易明細表（見98偵3830號卷第22頁）、被害人倪兆亨提
    出之花蓮二信交易明細表（見花蓮警偵卷第7 頁）、被害人
    許筱佩提出之國泰世華銀行交易明細表（見98偵3830號卷第
    24頁）、被害人張伊芳提出之中國信託交易明細表（見台中
    警偵卷第10頁）被害人莊慧青提出之存簿影本（見98偵1917
    9 號卷第8 頁）、被害人陳郁玫提出之郵局存簿影本（見98
    偵7052號卷第29頁）、被害人杜俞穎提出之郵政自動櫃員機
    交易明細表（見高雄警偵卷第4 頁）等資料附卷可佐，足徵
    被告前開自白與事實相符，洵堪採信。本案事證明確，被告
    犯行洵堪認定，應予依法論科。
二、按刑法上之故意，分為直接故意（確定故意）與間接故意（
    不確定故意），「行為人對於構成犯罪之事實，明知並有意
    使其發生者」為直接故意；又「行為人對於構成犯罪之事實
    ，預見其發生而其發生並不違背其本意者」為間接故意，刑
    法第13條第1 項、第2 項定有明文。茲衡諸常情，今日一般
    人至金融機關開設帳戶使用，係極為方便容易且迅速之事，
    故苟非意圖以他人之帳戶從事不法用途，並藉以逃避查緝，
    自無花費金錢或以其他方法向無相當信賴關係之陌生人取得
    帳戶使用之理，且近年來不法份子詐財之犯罪類型層出不窮
    ，該等犯罪，多數均係利用他人帳戶作為詐欺所得財物之出
    入帳戶，業經媒體廣為披載，是依一般人通常之知識、智能
    及經驗，均已詳知向陌生人購買、承租或其他方法取得帳戶
    者，多係欲藉該帳戶取得不法犯罪所得，且隱匿帳戶內資金
    之實際取得人之身分，以逃避追查，則被告紀淑惠係一成年
    且具社會歷練之人，自難諉稱不知，從而被告紀淑惠對於相
    關帳戶資料遭他人取得後，將可能被用來作為詐欺取財等非
    法用途上，應有所預見，且不違背其本意。次按，因自己行
    為致有發生犯罪結果之危險者，負防止其發生之義務；又對
    於犯罪結果之發生，法律上有防止之義務，能防止而不防止
    者，與因積極行為發生結果者同，刑法第15條第2 項、第1
    項分別定有明文。經查：被告紀淑惠將存摺、提款卡及密碼
    共放一處，已使密碼之設定失其保護之功能，且上開金融帳
    戶資料當屬個人重要之物品，其未能盡妥適保管之責，將本
    屬自己可得支配之前開郵局帳戶用途，置於其所能控制之外
    ，是被告紀淑惠本應負起該帳戶不致遭非法使用之擔保責任
    ，於相關金融帳戶資料遭他人取得後，應有立即辦理該帳戶
    提款卡之掛失或停用手續，以避免該帳戶確遭不法使用之作
    為義務。然查被告紀淑惠卻未向金融機構辦理掛失止付，以
    期儘早尋得該遺失之重要資料或個人帳戶，或避免該個人帳
    戶淪為供他人犯罪之工具，且被告對於其有預見本件金融帳
    戶資料可能作為詐欺取財之匯款指定帳戶使用，並不違反其
    本意等節亦自承在卷，準此，被告紀淑惠顯有幫助詐欺取財
    之不確定故意存在，應堪認定。
三、再按刑法上之幫助犯，係對於犯罪與正犯有共同之認識，以
    幫助之意思，對於正犯資以助力，而未參與實施犯罪之行為
    者而言。因此如未參與實施犯罪構成要件之行為，且係出於
    幫助之意思提供助力，即屬幫助犯，而非共同正犯。被告基
    於幫助之犯意，使詐騙集團成員取得上開存摺、提款卡及密
    碼，以供施用詐術，已如前述。詐騙集團成員利用被告之幫
    助，使被害人在遭施用詐術後陷於錯誤，而匯款至被告提供
    之帳戶，足見被告僅係參與詐欺取財罪構成要件以外之行為
    ，且並無證據證明被告係以正犯而非以幫助犯之犯意參與犯
    罪，應認其所為係幫助犯而非正犯行為。是核被告所為，係
    犯刑法第339 條第1 項、第30條第1 項前段之幫助詐欺取財
    罪。被告以一個提供上開帳戶之存摺、提款卡及密碼之行為
    ，而造成數被害人同遭詐騙之結果，係以一幫助行為幫助該
    實施詐欺行為之正犯對他人實施詐欺行為，為一行為觸犯數
    罪名之想像競合關係，為裁判上一罪。移送併案之事實雖未
    據檢察官提起公訴，但此部分既與業經起訴部分為裁判上一
    罪，依審判不可分原則，自為起訴之效力所及，本院自應併
    予審理，附此敘明。被告幫助他人犯前開罪名，為幫助犯，
    依刑法第30條第2 項之規定，按正犯之刑減輕之。
四、爰審酌被告提供帳戶幫助他人犯罪，致使真正犯罪者難以被
    查獲，助長詐欺犯罪風氣猖獗，破壞社會治安及金融秩序甚
    鉅，並使被害人呂曉湲、黃維葴、倪兆亨、許筱佩、莊慧青
    、張伊芳、陳郁玫、杜俞穎等人受有損害，惟被告僅提供帳
    戶，尚未直接參與詐欺取財犯行，且非實際獲得暴利之人，
    情節顯較輕微，及參以其犯罪後坦承犯行，暨已賠償被害人
    許筱佩、杜俞穎損失，有郵政跨行匯款申請書、郵政國內匯
    款執據各1 份在卷可稽，被害人莊慧青、陳郁玫已領回被騙
    款項等一切情節，量處如主文所示之刑，並諭知易科罰金之
    折算標準。末查被告前未曾受有期徒刑以上刑之宣告，此有
    臺灣高等法院被告前案紀錄表1 份存卷可考，被告因一時失
    慮致犯本罪，且已賠償被害人許筱佩、杜俞穎損失，如前所
    述，其經此偵、審之教訓，自當知所惕勉而無再犯之虞，本
    院綜核各情認上開對被告所宣告之刑以暫不執行為適當，故
    併予宣告緩刑2 年，以啟自新。
五、被告為其女所開立之上開帳戶存摺與提款卡，雖係供犯罪所
    用之物，但未經扣案，迄今仍未取回，且非義務沒收之物，
    爰不為沒收之諭知，附此敘明。
據上論斷，應依刑事訴訟法第299 條第1 項前段，刑法第30條第
1 項前段、第2 項、第339 條第1 項、第41條第1 項前段、第55
條、第74條第1 項第1 款，刑法施行法第1 條之1 ，判決如主文
。
本案經檢察官邱宇謙到庭執行職務。
中    華    民    國    100   年     1    月    28    日
                  刑事第五庭審判長   法  官    黃美盈
                                     法  官    蔡川富
                                     法  官    李毓華
以上正本證明與原本無異。
如不服本判決應於收受送達後10日內向本院提出上訴書狀，並應
敘述具體理由；其未敘述上訴理由者，應於上訴期間屆滿後20日
內向本院補提理由書（均須按他造當事人之人數附繕）「切勿逕
送上級法院」。
中    華    民    國   100    年    1     月    28    日
                                     書記官    陳美利
附錄本案論罪科刑法條：
刑法第339條
意圖為自己或第三人不法之所有，以詐術使人將本人或第三人之
物交付者，處五年以下有期徒刑、拘役或科或併科一千元以下罰
金。
以前項方法得財產上不法之利益或使第三人得之者，亦同。
前二項之未遂犯罰之。
附表：
 ┌──┬───┬─────────┬────────┬─────┐
 │編號│被害人│遭詐騙之時間、地點│詐欺方法        │受害金額  │
 ├──┼───┼─────────┼────────┼─────┤
 │1   │呂曉湲│98年3 月11日9 時許│在雅虎拍賣網刊登│新台幣（下│
 │    │      │台北市○○區○○路│偽販賣翻譯電腦辭│同）3650元│
 │    │      │117號住處         │典訊息          │          │
 ├──┼───┼─────────┼────────┼─────┤
 │2   │黃維葴│98年3 月11日20時許│在雅虎拍賣網站刊│3900元    │
 │    │      │新竹市○○路245巷2│登偽販賣面膜訊息│          │
 │    │      │號住處            │                │          │
 ├──┼───┼─────────┼────────┼─────┤
 │3   │倪兆亨│98年3 月11日11時許│在露天拍賣網站刊│1710元    │
 │    │      │花蓮縣慈濟大學宿舍│登偽販賣PS3遊戲 │          │
 │    │      │                  │機軟體訊息      │          │
 ├──┼───┼─────────┼────────┼─────┤
 │4   │許筱佩│98年3 月11日9 時許│在雅虎拍賣網站刊│8250元    │
 │    │      │臺北縣三重市○○路│登偽販賣液晶電視│          │
 │    │      │5段609巷2號5樓公司│訊息            │          │
 ├──┼───┼─────────┼────────┼─────┤
 │5   │莊慧青│98年3 月13日19時許│在雅虎拍賣網站刊│1485元    │
 │    │      │臺北縣中和市○○路│登偽代購東森產品│          │
 │    │      │9巷15弄住處       │75折之訊息      │          │
 ├──┼───┼─────────┼────────┼─────┤
 │6   │張伊芳│98年3 月11日16時許│在雅虎拍賣網站刊│2000元    │
 │    │      │台中市○區○○路二│登偽販賣六福村門│          │
 │    │      │路住處            │票及西堤牛排卷之│          │
 │    │      │                  │訊息            │          │
 ├──┼───┼─────────┼────────┼─────┤
 │7   │陳郁玫│98年3 月11日1 時許│在雅虎拍賣網站刊│1880元    │
 │    │      │台中縣靜宜大學宿舍│登偽販賣SONY MP3│          │
 │    │      │                  │之訊息          │          │
 ├──┼───┼─────────┼────────┼─────┤
 │8   │杜俞穎│98年3 月10日22時許│在雅虎拍賣網站刊│1485元    │
 │    │      │高雄市三民區德西里│登偽販賣代購東森│          │
 │    │      │中華二路住處      │保養品之訊息    │          │
 └──┴───┴─────────┴────────┴─────┘